臺灣高等法院刑事判決　　　　　　　　100年度上訴字第457號
上　訴　人
即　被　告　戴曉明
選任辯護人　巨克安律師
上　訴　人
即　被　告　林德富
上　訴　人
即　被　告　葉時亮
前列二人共同
選任辯護人　許巍騰律師
上列上訴人因重傷害案件，不服臺灣桃園地方法院98年度訴字第
1046號，中華民國99年12月8 日第一審判決（起訴案號：臺灣桃
園地方法院檢察署97年度偵字第16693號、 98年度偵緝字第1004
號、第1215號），提起上訴，本院判決如下：
    主  文
原判決撤銷。
戴曉明共同犯傷害致人重傷罪，累犯，處有期徒刑參年陸月。
林德富、葉時亮共同犯傷害致人重傷罪，各處有期徒刑參年壹月
。
    事  實
一、戴曉明前於民國90年間因竊盜案件，經本院以91年度上訴字
    第1096號判決判處有期徒刑3月確定，並於91年9月30日易科
    罰金執行完畢（本案構成累犯），詎猶不知悔改。緣戴曉明
    與林德富、葉時亮、劉昌泓（另經臺灣桃園地方法院檢察署
    檢察官為不起訴處分）與王耀德共同謀議欲詐賭李國維，並
    於95年6 月17日凌晨某時，約同李國維前往桃園縣中壢市之
    「凱悅KTV」713包廂內飲酒，惟席間因李國維喝酒時再三推
    託，並拒絕酒後去賭博，戴曉明遂懷疑王耀德已告知李國維
    詐賭一事而對王耀德心生不滿。同日凌晨2 時許，戴曉明、
    劉昌泓一起離開713 包廂，王耀德見狀隨即離去包廂追上解
    釋其並未告知李國維，為究明此事，渠等乃相約至桃園縣平
    鎮市○○道路○段986巷旁之遊覽車停車場（下稱系爭停車場
    ），葉時亮與王耀德由葉時亮友人駕車載送、林德富則於接
    獲戴曉明電話通知後，自行開車前往、戴曉明與劉昌泓則另
    行開車前往上址，眾人抵達後，葉時亮友人隨即離開，戴曉
    明則繼續指責王耀德，王耀德仍極力解釋，且因酒後講話越
    來越大聲，戴曉明與葉時亮、林德富更加不悅，渠等三人主
    觀上，雖無致王耀德重傷害之故意，然渠等均為思慮成熟之
    成年人，在客觀上均能預見頭部係人體之重要部位，腦組織
    極為脆弱，倘以眾之力拳打腳踢，未對力道及部位加以注意
    ，猛力擊中頭部，可能因此導致頭部重創致生難治之重傷害
    ，且王耀德身旁停有大型遊覽車，王耀德如遭猛力拳打腳踢
    ，極易重心失穩，如頭部不慎碰撞質地堅硬之遊覽車，輒易
    造成腦出血、間質性腦損傷，而導致毀敗語言能力或肢體機
    能之重傷害結果，惟戴曉明、葉時亮及林德富等三人於主觀
    上無預見重傷害之情況下，猶基於共同傷害王耀德之犯意聯
    絡，由戴曉明以「你不要再說了，不然我朋友會對你怎樣我
    不知道。」等類似之言詞，並輔以雙手外推王耀德之動作，
    示意葉時亮、林德富毆打王耀德，王耀德猶趨前欲解釋，林
    德富、葉時亮乃先後徒手毆打、腳踢王耀德身體及頭部數次
    ，其間戴曉明並持續對王耀德罵以髒話，王耀德遭毆打後，
    後腦撞擊在旁之遊覽車，致其受有頭部外傷併急性硬腦膜下
    血腫傷害，送醫治療後，仍因頭部外傷，腦出血術後及間質
    性腦損傷，而遺有語言能力異常、四肢無力（肌力約第1～2
    級）等障礙，已達毀敗語能及四肢機能之重傷害程度。嗣經
    警據報循線查獲，始悉上情。
二、案經王耀德委由王信俊訴由桃園縣政府警察局平鎮分局報請
    臺灣桃園地方法院檢察署偵查起訴。
    理  由
一、按刑事訴訟法有關傳聞法則及例外規定（第159條至159條之
    5），如條文已明定得為證據者（如第159條之1第1項），或
    依規定原則上有證據能力（如第159條之1第2項）， 但當事
    人未抗辯其有例外否定證據能力情形者，即無庸就其如何具
    有證據能力而為說明。又本院認定本件事實所引用之被告以
    外之人於審判外陳述，包括人證及文書證據等，並無證據證
    明係公務員違背法定程序所取得，且檢察官、被告及辯護人
    於本院準備程序中對本院所引用之相關卷證，就證據能力均
    表示同意有證據能力（見本院卷第51頁至第55頁），迄至言
    詞辯論終結前未再聲明異議。又該等證據，亦無刑事訴訟法
    第159條之4之顯有不可信之情況與不得作為證據之情形。本
    院審酌上開證據資料製作時之情況，尚無違法不當及證明力
    明顯過低之瑕疵，亦認為以之作為證據應屬適當，是依刑事
    訴訟法第159條至第159條之5 規定，所引用之前開人證及文
    書證據，均有證據能力。
二、訊據被告葉時亮、林德富對上開犯罪事實坦承不諱，被告戴
    曉明固坦承當天有前往凱悅KTV 及系爭停車場，惟矢口否認
    有何傷害致重傷之犯行，辯稱：當日因為伊有與林德富、葉
    時亮到系爭停車場，伊懷疑李國維會知道詐賭是因為王耀德
    告的密，在停車場時王耀德解釋不是他告密，伊叫他不要再
    解釋，要他離開，但王耀德不願意，伊看葉時亮、林德富快
    要跟王耀德起衝突，伊就要王耀德不要再解釋了，並說「不
    要再說了，不然我朋友會對你怎樣我不知道」等語，伊並沒
    有示意林德富、葉時亮去毆打王耀德云云。經查：
  (一)上開犯罪事實，業據被告林德富、葉時亮於偵查中及原審、
    本院審理時均坦認不諱（見98年度偵緝字第1004號卷第29頁
    、第30頁、98年度偵緝字第1215號卷第11頁、第12頁、第17
    頁至第20頁、原審98年度訴字第1046號卷第31頁、第83頁至
    第88頁、本院卷第50頁），互核相符，亦與證人李國維於警
    詢中之證述吻合（見前引偵字第16693號卷第64頁、第68 頁
    ），復有壢新醫院、長庚紀念醫院診斷證明書各1 紙、壢新
    醫院97年12月22日壢新醫字第2008120114號函暨附件病歷資
    料1 份及99年1月6日壢新醫字第2009120272號函、林口長庚
    醫院99年11月16日（99）長庚院法字第0926號函1 份、現場
    圖2紙、現場照片數張等件在卷可稽（見前引偵字第16693號
    卷第43頁至第45頁、第178頁至第183頁、前引訴字第1046號
    卷第24頁、第114頁）， 足認被告葉時亮、林德富之任意性
    自白均與事實相符，應堪信為真實。
  (二)被告戴曉明、葉時亮提議與葉時亮、王耀德、劉昌泓共同詐
    賭李國維，於95年6 月17日凌晨某時，約同李國維至「凱悅
    KTV」713號包廂內見面，嗣被告戴曉明見李國維多次推託飲
    酒並拒絕前往賭博，遂懷疑係王耀德告密，因而與之發生爭
    執等情，業據被告戴曉明偵訊時供述明確（見前引偵字第16
    693號卷第101頁），核與共同被告即證人林德富、葉時亮於
    偵查中及本院審理時之證述內容均互核相符（見前引偵緝字
    第1215號卷第11頁、第12頁、第18頁、偵字第16693 號卷第
    191頁反面、訴字第1046號卷第87頁反面）， 此部分事實亦
    堪認定。
  (三)至被害人王耀德當日係如何自「凱悅KTV」 前往系爭停車場
    。被告戴曉明固辯稱：王耀德不是乘坐伊的車子到系爭停車
    場的，因為詐賭不成伊與劉昌泓先行離去時，途中接到王耀
    德電話，表示希望解釋，並約在系爭停車場見面云云。然查
    被告戴曉明於警詢時供稱：渠等在「凱悅KTV」 飲酒唱歌後
    ，約在案發前半小時左右，分乘二輛車離開，伊駕駛其中一
    輛汽車搭載劉昌泓，王耀德與葉時亮另搭乘一輛汽車，伊駕
    車尾隨葉時亮、王耀德搭乘之汽車前往系爭停車場等語（見
    前引偵字第16693號卷第12頁）， 核與證人葉時亮於偵訊時
    證述：伊等在KTV 要離開時，王耀德說要解釋，所以伊才開
    車載王耀德去停車場，戴曉明也在旁邊，戴曉明一開始就知
    道伊等要去停車場，他後來就自己開車過去，王耀德在車上
    沒有打電話等語（見前引偵緝字第1215號卷第17頁、第18頁
    ）；證人林德富於偵訊時證稱：伊從KTV 先走，伊走時戴曉
    明打電話給伊叫伊到停車場，所以伊先到停車場等，隨後戴
    曉明、葉時亮、王耀德、劉昌泓才到現場，他們是一起走進
    停車場等語（見前引偵緝字第1004號卷第30頁），各相吻合
    ，被告戴曉明前揭翻異所辯，顯不足採。可知被告戴曉明於
    知悉詐賭破局後，並未與劉昌泓先行離開「凱悅KTV」； 復
    佐以證人李國維於警詢中證稱：戴曉明、劉昌泓離開713 包
    廂時，王耀德向伊表示要下樓找他們，伊之後下樓查看，只
    發現王耀德之車輛還在，不見他們三人，撥打他們電話也都
    不通等語（見97年偵字卷第16693號卷第69頁）， 可見王耀
    德已意識到戴曉明懷疑其將詐賭一事告知李國維，始追出欲
    向被告戴曉明解釋，而被告戴曉明於前往系爭停車場途中又
    以電話告知先行離去之林德富前往停車場，是被告戴曉明當
    日並非離去後始接獲王耀德之電話，才臨時前往系爭停車場
    ，而是在「凱悅KTV」 為究明王耀德有否將詐賭一事告知李
    國維，而與王耀德、被告葉時亮等人相約前往系爭停車場，
    復打電話通知被告林德富前往乙節，應可認定。至證人劉昌
    泓偵訊中及本院審理時證稱：95年6 月17日許伊與戴曉明、
    林德富、葉時亮、王耀德及李國維在凱悅KTV 喝酒，欲詐賭
    李國維，因認為詐賭不成，伊與戴曉明先離去，途中戴曉明
    有接到葉時亮打來的電話，葉時亮說王耀德在系爭停車場一
    直煩他，要戴曉明過去帶王耀德離開，所以戴曉明與伊就一
    起過去現場云云（ 見前引偵字第16693號卷第90頁、本院卷
    第89頁反面），與前揭被告戴曉明於警詢之供述及證人林德
    富、葉時亮之證述內容大相逕庭，證人劉昌泓前揭證述應係
    為配合及迴護被告戴曉明，洵無足採。
  (四)再查，證人林德富於偵查中證稱：在停車場時戴曉明用台語
    說，要王耀德快講，再不講的話，我朋友會對你怎樣我不知
    道。他所稱的我朋友就是伊與葉時亮，伊與葉時亮在打王耀
    德時，戴曉明在旁邊看且一直罵，並沒有阻止伊等毆打王耀
    德，打完王耀德以後他們還在吵，伊就離開了等語（見前引
    偵字第16693號卷第198頁、第199頁）， 及於原審審理中證
    稱：在停車場戴曉明及王耀德就有爭執，吵一吵之後，戴曉
    明要他趕快講，並說：如果不講的話，我不知道我朋友會對
    你怎樣，後來葉時亮動手打他，伊也動手打王耀德等語明確
    。又證稱：「（問：戴曉明怎麼暗示你？）戴曉明有對王耀
    德說，要他趕快講在凱悅有無跟李國維講到詐賭的事情，如
    果王耀德不講，不然我朋友對你怎樣我不知道。因為戴曉明
    講這些話，我認為戴曉明是在暗示我要動手，因為他講完這
    些話有推了王耀德一下。」等語（見前引訴字第1046號卷第
    86頁反面、第87頁）；與證人葉時亮於偵訊中證稱並經原審
    勘驗偵訊錄影帶結果略以：戴曉明一開始動作比較大，手揮
    一下推王耀德（當庭舉起雙手至胸前高度後，兩手向外做出
    向外推的動作）（見前引訴字第1046號卷第59頁），及於原
    審審理中證稱：戴曉明對王耀德講話時，有雙手往外推王耀
    德的動作，應該有碰到王耀德，且當時戴曉明在罵王耀德時
    聲音比平常大，口氣也是指責性的口氣等語明確（見前引訴
    字第1046號卷第84頁、第85頁），參以被告戴曉明於偵查中
    供承：「我和王耀德在KTV 時確實有爭執，原本我有要打他
    ，但後來沒有。」等語（見前引偵字第16693號卷第202頁）
    ；以及於本院審理時供稱：伊在停車時對王耀德說：『不要
    再說了，不然我朋友會對你怎樣我不知道。』，當時王耀德
    喝酒講話愈來愈大聲，伊看林德富和葉時亮有愈來愈不高興
    ，我們都懷疑王耀德告密，只是王耀德不承認而已，我講完
    上開的話後，就推了王耀德肩膀一把，王耀德就往後退，又
    往前走一兩步，葉時亮就動手打他，後來林德富又打他，都
    是用拳打腳踢的方式，在葉時亮和林德富打王耀德的時候，
    伊是旁邊有用髒話罵王耀德『幹你娘，不要再講了』等語（
    見本院卷第50頁反面、第98頁）。綜上各節，可知被告戴曉
    明既知悉渠等與王耀德共同前往系爭停車場之目的，乃為究
    明王耀德有否告密一事，其於「凱悅KTV」 時已有毆打王耀
    德之意，嗣至系爭停車場時仍繼續指責王耀德，顯對王耀德
    告密一事不滿在前，爭吵中又有以雙手向「外」推王耀德之
    動作，並不滿王耀德一再解釋撇清，向其恫稱：「你不要再
    說了，不然我朋友會對你怎樣我不知道。」等語，核其語意
    內容充滿挑釁、恫嚇意味，再參以被告戴曉明當時對王耀德
    之動作、語氣及音量，客觀上均無予人有何降低或緩和衝突
    之認識，況若被告戴曉明本意在避免紛爭衝突發生，應會於
    衝突發生時即行攔阻被告葉時亮、林德富對王耀德之毆打，
    甚至於衝突發生後亦可強拉王耀德駕車離去，被告戴曉明均
    捨此不為，反於被告林德富、葉時亮毆打王耀德時，持續在
    旁以髒話助勢，益徵被告戴曉明就傷害王耀德之犯行，與被
    告林德富、葉時亮確有犯意聯絡，至為灼然。至證人即共同
    被告葉時亮於偵查時雖證稱：戴曉明有向王耀德說「你要快
    點走，你如果不快走，不然等一下我朋友怎樣我不知道」云
    云，然被告戴曉明否認有對王耀德說：「你不快點走，我朋
    友會打你。」之言詞（見本院卷第98頁），且同在現場之證
    人林德富並未聽聞被告戴曉明為前揭之表示，則被告戴曉明
    是否曾出言要王耀德離開系爭停車場已非無疑。況本件王耀
    德係由被告葉時亮載往系爭停車場，倘被告戴曉明確擔心被
    告林德富、葉時亮對王耀德不利，衡情更應如前述逕將王耀
    德帶離系爭停車場，或勸說被告林德富、葉時亮勿動怒等，
    焉有以恫嚇性質之「不然等一下我朋友怎樣我不知道」言語
    表達其不欲發生衝突意思之理。再佐以證人林德富於原審證
    稱：戴曉明推王耀德的動作係要打人的意思，不是要推王耀
    德離開等語（見前引訴字第1046號卷第31頁），及證人葉時
    亮於偵訊中證稱：依戴曉明說話的語氣，且戴曉明知道王耀
    德不是自己開車來，根本無法離開，所以伊覺得戴曉明是要
    伊教訓他等情（見見前引偵緝字第1215號卷第18頁），更見
    本件絕非被告林德富、葉時亮當時錯判被告戴曉明之真意，
    被告戴曉明前開所辯，無非事後卸責之詞，不足採信。
  (五)按共同正犯之成立，祇須具有犯意之聯絡，行為之分擔，既
    不問犯罪動機起於何人，亦不必每一階段犯行，均經參與。
    共同實施犯罪行為之人，在合同意思範圍內，各自分擔犯罪
    行為之一部，相互利用他人之行為，以達其犯罪之目的者，
    即應對於全部所發生之結果，共同負責；共同正犯間，非僅
    就其自己實施之行為負其責任，並在犯意聯絡之範圍內，對
    於他共同正犯所實施之行為，亦應共同負責；又共同正犯不
    限於事前有協議，即僅於行為當時有共同犯意之聯絡者亦屬
    之，且表示之方法，不以明示通謀為必要，即相互間有默示
    之合致亦無不可（最高法院34年度上字第862 號、28年度上
    字第3110號、32年度上字第1905號、73年度臺上字第2364號
    及30年度上字第870號判例參照）。 是本件被告戴曉明與被
    告林德富、葉時亮間，就傷害王耀德之犯行，雖未有事前之
    謀議，惟依上開說明，彼等於行為時應有默示傷害之意思聯
    絡甚明。
  (六)按較有利於被告戴曉明、葉時亮、林德富之修正前刑法第10
    條第4 項規定，稱重傷者，謂左列傷害：「……三、毀敗語
    能、味能或嗅能。四、毀敗一肢以上之機能。」。經查，本
    件被害人王耀德因上開傷害行為，所受致之傷害情狀為持續
    性意識不清、四肢麻痺、失語症、語言障礙，及右側視野半
    偏盲（無法復原）（ 見前引偵字16693號卷第44頁、第45頁
    ），經治療後，原審函詢長庚醫療財團法人林口長庚紀念醫
    院其傷勢復原之可能性及其傷害程度，該醫院函覆略以：「
    據病歷記載，99年7 月16日王君最後乙次至本院就診之診斷
    為頭部外傷、腦出血術後及間質性腦損傷，且其仍遺有語言
    能力異常及四肢無力（肌力為第1～2級）情形，而其所受右
    側雙眼視野半偏盲，則係雙眼右側視野較正常視野受限，即
    病患正視前方之視野僅餘左側，需藉轉頭始可看見右側。」
    有該院99年11月16日（99）長庚院法字第0926號函在卷可參
    （見原審卷第114頁之1），就此函覆內容及診斷證明以析，
    足見被害人所受之傷害程度，經復原後仍遺有語言能力異常
    及四肢無力（肌力1～2級，正常為5級） 之傷害，且被害人
    王耀德於本院準備程序時乘坐輪椅、無法言語、鼻口插鼻胃
    管、持續流口水用衛生紙擦拭、左手手掌可張開舉高、右手
    手掌緊握、對於法官問答，可以點頭或搖頭回應，且回應頗
    為正確，不會誤解等節，業經本院當庭勘驗記明在卷（見本
    院卷第55頁反面），核被害人王耀德之情形，應已達毀敗語
    能之程度；至其四肢肌力目前尚餘1～2級，僅得稍微抬起或
    示意，尚無法達於正常人之行走、舉提物品之程度，再佐以
    王耀德仍目前長期臥床、依靠輪椅代步之情狀，其應構成刑
    法第10條第4項第3款、第4 款毀敗語能及一肢以上機能之重
    傷害，要無疑義。辯護人空言認被害人未達重傷之程度，要
    無理由，尚難為有利於被告等之認定，併此敘明。
  (七)末按因犯罪致發生一定之結果，而有加重其刑之規定者，如
    行為人不能預見其發生時，不適用之，刑法第17條定有明文
    。是加重結果犯，係以行為人對於加重結果之發生，在客觀
    上能預見而不預見者為要件，而使行為人對於有故意之行為
    ，而發生無故意之加重結果者，使之對加重結果，負刑事責
    任。易言之，行為人僅對於基本行為之輕罪有認識，對加重
    結果無認識，惟對於加重結果，在客觀情形一般人能預見者
    為要件。再按刑法上傷害人致重傷罪為結果犯，如多數人下
    手毆打，本有犯意之聯絡，即屬共同正犯，對於共犯間之實
    施行為，既互相利用，就傷害之結果，自應同負責任。共同
    正犯，在合同之意思內各自分擔犯罪行為之一部，相互利用
    他人之行為，以達其犯罪之目的者，即應對全部所發生之結
    果，共同負責，自無分別何部分之傷，孰為下手人之必要（
    最高法院19年上字第1846號判例、27年上字第755號、 28年
    上字第3110號判例參照）。經查，本案被告戴曉明、葉時亮
    、林德富雖無重傷害被害人王耀德之犯意，然案發現場停有
    遊覽車，此為被告等三人一致供明在卷，而頭部又係人體之
    重要部位，腦組織極為脆弱，倘以眾之力拳打腳踢，未對力
    道及部位加以注意，猛力擊中頭部，可能因此導致頭部重創
    致生難治之重傷害，且王耀德身旁停有大型遊覽車，王耀德
    如遭猛力拳打腳踢，極易因重心失穩，如頭部不慎碰撞質地
    堅硬之遊覽車，輒易造成腦出血、間質性腦損傷，而導致四
    肢及語言功能毀敗之可能，被告三人均為思慮成熟之成年人
    ，對此結果，在客觀上顯有預見之可能性，雖主觀上並無預
    見，但被告三人自均無從解免其所為傷害行為，因而致被害
    人王耀德受致重傷之結果。且被害人之重傷害結果與被告等
    人之傷害行為間，具有相當因果關係。而被告戴曉明共同基
    於傷害被害人之犯意，分擔傷害行為之一部，相互利用他人
    之行為，以達傷害被害人之目的，即有犯意聯絡與行為分擔
    ，縱下手毆打被害人頭部之人僅被告林德富、葉時亮，然其
    等既係共同基於傷害犯意之聯絡，而該行為於客觀上有致被
    害人受重傷害之可能，復為被告戴曉明、林德富、葉時亮等
    人客觀上所能預見，依上開判例意旨，均應對於共犯間之傷
    害行為致被害人重傷害之加重結果，負共同正犯之責。
  (八)至被告戴曉明之選任辯護人請求對被告三人進行測謊云云，
    按測謊之證據方法，係依一般人在說謊時，會產生遲緩、緊
    張、恐懼、不安等心理波動現象，乃以科學方法，由鑑定人
    利用膚電測謊儀器，將受測者上開情緒波動反應予以紀錄，
    資以判斷受測者有無說謊。測謊所得之證據，固非不得參酌
    其他證據以判斷待證事實，然無論施測方或受測方，抑或測
    謊設備，仍不能謂無可能之變數存在，自難認足以作為唯一
    及絕對之依據。本院綜合上開各情等證據，認定被告三人之
    行為俱該當傷害致人重傷罪，事證已明，況本件案發迄今已
    歷五年，事隔甚久，測謊之準確性更值懷疑，自無送測謊鑑
    定之必要。
  (九)綜上所述，被告戴曉明、林德富、葉時亮確有傷害王耀德致
    重傷害之犯行，事證已甚明確，被告三人犯行均堪認定，應
    依法論科。
三、新舊法比較：
    被告戴曉明、林德富、葉時亮行為後，刑法業於94年2 月2
    日修正公布，並自95年7 月1 日施行，其中刑法第2 條第1
    項修正為：「行為後法律有變更者，適用行為時之法律。但
    行為後之法律有利於行為人者，適用最有利於行為人之法律
    。」上開規定係在規範行為後法律變更所生新、舊法比較適
    用之準據法，是於新法施行後，自應適用新法第2 條第2 項
    之規定，為從舊從輕之比較，且比較新舊法時，亦應就罪刑
    有關之共犯、未遂犯、想像競合犯、牽連犯、連續犯、結合
    犯，以及累犯加重、自首減輕暨其他法定加減原因（如身分
    加減）與加減例等一切情形，綜其全部罪刑之結果而為比較
    並整體適用，不能割裂而分別適用有利益之條文（最高法院
    95年第8 次刑庭會議決議及27上字第2615號判例參照）。
    本件被告行為後與本案相關之刑法有如下修正，應比較適用
    如下：
  (一)依修正前刑法第10條第4項第3款、第4 款之規定，須毀敗語
    能或一肢以上機能，始構成該款所稱之重傷害，否則必須為
    同條項第6 款之其他於身體上或健康，有重大不治或難治之
    傷害，始構成重傷害，惟刑法修正後，上開規定變更為祇須
    毀敗或嚴重減損語能或一肢以上機能，即成立該款之重傷害
    ，經比較新舊刑法之結果，修正前刑法第10條之規定對渠等
    有利，應適用修正前之法律。
  (二)刑法第28條原規定：「二人以上共同『實施』犯罪之行為者
    ，皆為共同正犯。」新法修正為：「二人以上共同『實行』
    犯罪之行為者，皆為共同正犯。」將舊法之「實施」修正為
    「實行」。原「實施」之概念，包含陰謀、預備、著手及實
    行等階段之行為，修正後僅共同實行犯罪行為始成立共同正
    犯。是新法共同正犯之範圍已有限縮，排除陰謀犯、預備犯
    之共同正犯。新舊法就共同正犯之範圍既因此而有變動，自
    屬犯罪後法律有變更，而非僅屬純文字修正，應有新舊法比
    較適用之問題，惟就本件已著手實行之犯罪形態並無影響，
    經比較結果，被告行為後之法律並未有利於被告，仍應適用
    行為時之法律即舊法論處。
  (三)刑法第47條由原定：「受有期徒刑之執行完畢，或受無期徒
    刑或有期徒刑一部之執行而赦免後，五年以內再犯有期徒刑
    以上之罪者，為累犯，加重本刑至二分之一。」；修正為：
    「受徒刑之執行完畢，或一部之執行而赦免後，五年以內故
    意再犯有期徒刑以上之罪者，為累犯，加重本刑至二分之一
    。第九十八條第二項關於因強制工作而免其刑之執行者，於
    受強制工作處分之執行完畢或一部之執行而免除後，五年以
    內故意再犯有期徒刑以上之罪者，以累犯論」；累犯之適用
    範圍亦有不同，自屬法律之變更，但被告戴曉明係故意犯本
    案之罪，不論依修正前後之規定，均構成累犯，修正後之新
    法並無較有利被告戴曉明之情形，仍應依從舊原則，此部分
    適用被告戴曉明行為時之舊法。
  (四)經綜合比較上開刑法之新、舊法結果，修正後各該法律之規
    定並未較有利於行為人，以行為時舊法較有利於被告，自應
    依修正後刑法第2條第1項前段之規定，整體適用行為時（即
    修正前）之法律。
四、論罪：
  (一)核被告戴曉明、林德富、葉時亮所為，均係犯刑法第277 條
    第2 項後段傷害致重傷罪。
  (二)被告戴曉明、林德富、葉時亮就上開傷害犯行，互有犯意聯
    絡及行為分擔，均為共同正犯。
  (三)被告戴曉明有事實欄所載之論罪科刑及徒刑執行完畢之紀錄
    ，有本院被告前案紀錄表在卷足憑，其受有期徒刑之執行完
    畢後5 年內再犯本件有期徒刑以上之罪，為累犯，應依修正
    前刑法第47條之規定加重其刑。
五、原審對於被告三人予以論罪科刑，固非無見。惟查：1.有罪
    判決書所記載之犯罪事實，為論罪科刑適用法律之基礎，故
    符合犯罪構成要件之具體社會事實，必須詳記於事實欄，然
    後於理由內逐一說明其所憑之證據及其認定之理由，以使事
    實與理由兩相一致，方為合法。倘事實欄已有敘及，而理由
    內未加說明，為理由不備，理由內已為說明，而事實欄無此
    記載，則理由失其依據，其判決當然違法。原判決論以被告
    等三人以傷害致人重傷罪，然其事實欄僅記載被告等三人基
    於傷害之犯意聯絡，由被告戴曉明示意被告葉時亮、林德富
    毆打、腳踢被害人王耀德身體及頭部數次，致被害人受有頭
    部外傷併急性腦膜下血腫傷害，經送醫治療後，仍遺有語言
    能力異常，四肢無力等情，就被告三人對被害人重傷加重結
    果之發生，客觀上能否預見，主觀上有無預見等關於被告三
    人傷害致人重傷犯罪之重要構成事實，均疏未認明記載，已
    不足為適用法律及判斷其適用當否之準據，尚有未洽。2.被
    告葉時亮、林德富已與被害人達成民事和解，並已履行給付
    部分金額，已有彌補損害之具體表現，原審未及審酌，量刑
    自失之過重。被告葉時亮、林德富上訴指摘原判決量刑過重
    ，因原判決未及審酌上開和解事由，尚有理由，被告戴曉明
    上訴否認傷害致重傷犯行，指摘原判決不當，固無理由，然
    原判決既有前揭可議之處，自應由本院將原判決撤銷改判。
    爰審酌被告戴曉明、林德富、葉時亮等人僅因共謀詐賭不成
    即糾眾質問被害人，並一言不合後動手徒手毆打被害人，並
    發現被害人傷勢嚴重後，未即時將直接被害人送醫，延誤其
    就醫時間，被害人目前復原情況不佳，被告等均難辭其咎，
    被告戴曉明犯後又飾詞卸責否認犯行，不見悔意，被告林德
    富、葉時亮則坦承犯行，並已與被害人達成民事訴訟和解，
    各分期賠償被害人新台幣（下同）400 萬元，被告林德富已
    給付60萬元、被告葉時亮則業給付57萬元，經告訴代理人張
    運弘律師具狀陳明（見本院卷第116頁）， 兼衡本件被告等
    人犯罪動機、生活狀況、智識程度、參與情節之輕重，素行
    等一切情狀，分別量處如主文第二、三項所示之刑。檢察官
    分別對被告戴曉明求刑有期徒刑4 年10月及被告林德富、葉
    時亮求刑有期徒刑3年6月，本院審酌以上情形，認猶嫌過重
    ，併此說明。又按中華民國96年罪犯減刑條例業於96年7月4
    日修正公布，並於同年月16日施行，查本件被告等之犯罪時
    間固均在96年4月24日以前，惟其所犯之刑法第277條第2 項
    傷害致重傷罪為上開減刑條例第3條第1項第15款所定經宣告
    逾有期徒刑1年6月不予減刑之罪，是本件被告均無減刑條例
    之適用，附此敘明。
據上論斷，應依刑事訴訟法第369條第1項前段、第364條、第299
條第1 項前段，刑法第2條第1項前段、刑法第277條第2項後段，
修正前刑法第28條、第47條，判決如主文。
本案經檢察官何明楨到庭執行職務。
中    華    民    國   100    年    6     月    30    日
                  刑事第六庭審判長法  官  邱同印
                                  法  官  郭豫珍
                                  法  官  何信慶
以上正本證明與原本無異。
如不服本判決，應於收受送達後10日內向本院提出上訴書狀，其
未敘述上訴之理由者並得於提起上訴後10日內向本院補提理由書
（均須按他造當事人之人數附繕本）「切勿逕送上級法院」。
                                  書記官  王泰元
中    華    民    國   100    年    7     月    5     日
附錄：本案論罪科刑法條全文
中華民國刑法第277條
（普通傷害罪）
傷害人之身體或健康者，處3年以下有期徒刑、拘役或1千元以下
罰金。
犯前項之罪因而致人於死者，處無期徒刑或7 年以上有期徒刑；
致重傷者，處3 年以上10年以下有期徒刑。